【裁判字號】    97,裁,4267
【裁判日期】    970829
【裁判案由】    請求讓售國有土地
【裁判全文】
最  高  行  政  法  院  裁  定
                                      97年度裁字第4267號
抗  告  人  甲○○
相  對  人  財政部國有財產局臺灣北區辦事處
代  表  人  乙○○
上列抗告人因與相對人財政部國有財產局臺灣北區辦事處間請求
讓售國有土地事件，對於中華民國97年3月27日臺北高等行政法
院96年度訴字第2730號裁定，提起抗告，本院裁定如下︰
    主  文
原裁定廢棄。
本件移送至臺灣臺北地方法院。
    理  由
一、按行政法院認其無受理訴訟權限者，應依職權以裁定將訴訟
    移送至有受理訴訟權限之管轄法院。數法院有管轄權而原告
    有指定者，移送至指定之法院，行政訴訟法第12條之2第2項
    定有明文。
二、原裁定係以：按「我國關於行政訴訟與民事訴訟之審判，依
    現行法律之規定，係採二元訴訟制度，分由不同性質之法院
    審理。關於因公法關係所生之爭議，由行政法院審判，因私
    法關係所生之爭執，則由普通法院審判。行政機關代表國庫
    出售或出租公有財產，並非行使公權力對外發生法律上效果
    之單方行政行為，即非行政處分，而屬私法上契約行為，當
    事人若對之爭執，自應循民事訴訟程序解決。」為司法院釋
    字第448號解釋在案。抗告人向相對人承租坐落臺北市○○
    區○○段4小段11-2地號土地及其上建物（門牌號碼為臺北
    市○○路○段34巷16號，下稱系爭房地），抗告人於租賃期
    間，依國有財產法第49條第1項規定申購系爭房地。相對人
    以訴外人黃玉辰等人先於抗告人申請承購系爭土地（彼等於
    94年12月30日先申購土地；復於95年5月11日申購房屋），
    且經相對人報奉財政部同意讓售予訴外人黃玉辰等人，相對
    人乃以95年7月25日臺財產北處字第0950031505號書函註銷
    抗告人之申購案（下稱系爭註銷申購函）。抗告人不服，對
    相對人系爭註銷申購函提起訴願，遭財政部以96年6月4日臺
    財訴字第09600187660號決定不受理，抗告人提起行政訴訟
    。查抗告人係系爭房地之承租人，依國有財產法規定，固可
    向相對人提出申購系爭房地之請求，然此項申請屬抗告人向
    相對人表達願意承買之意思表示，性質上屬買賣之要約，相
    對人是否同意出售，亦有權決定，非謂抗告人一提出申請，
    相對人即應接受而無審究空間，是此類人民因申請承購公有
    土地之行為類型，應屬民法買賣契約之範疇，茍雙方有爭議
    即為私法爭議，應尋民事訴訟程序解決，故本件非屬因公法
    關係所生之爭議，抗告人訴請相對人為准予承購系爭房地之
    處分，原審並無審判權，抗告人提起行政訴訟，為不合法。
    又兩造間因尚未成立買賣契約，抗告人業以同樣事由對相對
    人及訴外人黃玉辰等人提出確認買賣關係不成立之民事事件
    ，並經臺灣臺北地方法院（下稱臺北地院）以96年度重訴字
    第65號判決在案，故本件並無應依職權以裁定將訴訟移送至
    有受理權限之管轄法院情形。另相對人前代表人陳官保處理
    系爭房地之出售過程有無違法情事，自有職司犯罪偵查之檢
    察官依法處理，而抗告人申購系爭房地既非公法爭議，原審
    已無審判權，自無該當行政訴訟法第177條第2項規定裁定停
    止訴訟程序之要件，故無裁定停止訴訟程序之必要等詞，裁
    定駁回其在原審之訴。
三、本件抗告意旨略謂：原審受命法官於審理程序時，刻意引導
    抗告人撤回聲請備位聲明與事實，其執行職務顯有偏頗之虞
    。且本件即因相對人與合興集團即黃玉辰等多人，共同侵害
    抗告人權益，求為廢棄原裁定，並回復原起訴狀之聲明，並
    請依職權調查相對人讓售系爭房地予訴外人黃玉辰是否有不
    法、偏袒、期約情事等語。經查原裁定認抗告人訴請相對人
    為准予承購系爭房地，屬民事爭執事件，行政法院並無受理
    該訴訟之權限，雖無不合。又臺北地院96年度重訴字第65號
    判決，係抗告人以相對人及訴外人黃玉辰等兩造為共同被告
    所提民事確認訴訟，與本件係抗告人請求相對人出售系爭房
    地之訴訟不同，原審以抗告人已提起上開民事確認訴訟，即
    認無依職權以裁定將訴訟移送至有受理權限之管轄法院必要
    ，而逕以裁定駁回其訴，於法自屬可議，依前開規定，仍應
    依職權以裁定移送。抗告人提起抗告，雖未指摘及此，惟如
    上所述，原裁定既於法未合，自應認抗告為有理由，爰廢棄
    原裁定，並將本件移送至有受理訴訟權限之臺北地院。又原
    審於準備程序期日經受命法官闡明抗告人已撤回備位聲明，
    並記明筆錄（見原審卷第106頁），該撤回已生效力，抗告
    人請求回復上開備位聲明，於法不合，抗告人未列渠等為被
    告並為聲明，併此敘明。
四、據上論結，本件抗告為有理由。依行政訴訟法第12條之2第2
    項、第272條、民事訴訟法第492條，裁定如主文。
中    華    民    國    97    年    8     月    29    日
                    最高行政法院第三庭
                        審判長法官  黃  璽  君
                              法官  姜  仁  脩
                              法官  鄭  忠  仁
                              法官  黃  本  仁
                              法官  吳  東  都
以  上  正  本  證  明  與  原  本  無  異
中    華    民    國    97    年    8     月    29    日
                              書記官  彭  秀  玲


司法院資訊處製作；財團法人民間司法改革基金會備份。
